臺灣高雄地方法院刑事判決　　　　　　　100年度選訴字第1號
公　訴　人　臺灣高雄地方法院檢察署檢察官
被　　　告　王顯璋
選任辯護人　林鴻駿律師
被　　　告　黃照輝
選任辯護人　施秉慧律師
　　　　　　焦文城律師
被　　　告　郭青承
選任辯護人　曾增銘律師
被　　　告　郭敏誠
上列被告因違反選舉罷免法等案件，經檢察官提起公訴（99年度
選偵字第137 號、第245 號、第317 號、第363 號），本院判決
如下：
    主  文
王顯璋共同犯公職人員選舉罷免法第九十九條第一項之交付賄賂
罪，處有期徒刑貳年捌月，褫奪公權年，未扣案預備交付之賄
賂新臺幣壹萬玖仟元，應與郭青承連帶沒收之。
黃照輝共同犯公職人員選舉罷免法第九十九條第一項之交付賄賂
罪，處有期徒刑壹年捌月，褫奪公權貳年，緩刑肆年，並應於判
決確定日之翌日起個月內，向國庫支付新臺幣捌萬元。
黃照輝其他被訴（投票受賄罪）部分無罪。
郭青承共同犯公職人員選舉罷免法第九十九條第一項之交付賄賂
罪，處有期徒刑壹年拾月，褫奪公權貳年，緩刑肆年，並應於判
決確定日之翌日起個月內，向國庫支付新臺幣拾萬元，預備交
付之賄賂新臺幣壹萬玖仟元，應與王顯璋連帶沒收之；又犯有投
票權人收受賄賂罪，免刑，扣案所收受之賄賂新臺幣伍佰元，沒
收之。
郭敏誠犯有投票權人收受賄賂罪，免刑，扣案所收受之賄賂新臺
幣伍佰元，沒收之。
    事  實
一、王顯璋為使民國99年直轄市議員選舉高雄市第11選區（大寮
    、林園）市議員候選人孫祈政當選，竟與黃照輝共同基於對
    有投票權人交付賄賂，而約其投票權為一定行使之犯意聯絡
    ，於99年11月中旬某日，在黃照輝位於高雄市○○區○○路
    81 號住處後門，由王顯璋交付新臺幣（下同）2,000元之賄
    款予黃照輝，囑黃照輝將上開賄款交予有投票權之友人陳泰
    明（業經臺灣高雄地方法院檢察署檢察官為職權不起訴處分
    確定），並告知陳泰明將選票投予孫祈政而為一定之行使，
    黃照輝應允後，旋即前往陳泰明位於高雄市○○區○○路75
    號住處，將上開2,000元之賄款交付予陳泰明，同時囑陳泰
    明投票支持孫祈政，而共同行賄陳泰明，經陳泰明收受該賄
    款並允諾之。
二、嗣王顯璋又承前揭對有投票權人交付賄賂，而約其投票權為
    一定行使之單一犯意及預備交付賄賂之犯意，於約略計算郭
    青承處有投票權之人數後，隨於前揭與黃照輝共同交付賄款
    予陳泰明之日後一、二日間，前往高雄市○○區○○路「溪
    寮里觀摩解說室」內，交付20,000元之賄款予郭青承，並以
    1 票500 元行賄有投票權且有收受賄賂犯意之郭青承，囑郭
    青承將選票投予孫祈政而為一定之行使，並指示郭青承以1
    票為500元之代價，將其餘19,500元（即扣除郭青承之選票
    代價500元）用以收買其他有投票權之人支持孫祈政。郭青
    承應允並收受後，隨基於與王顯璋共同對有投票權人交付賄
    賂，而約其投票權為一定行使，以及預備交付賄賂之犯意聯
    絡，由郭青承在前開觀摩解說室內，交付500元予有投票權
    之郭敏誠，並囑郭敏誠將選票投予孫祈政，而共同行賄郭敏
    誠，郭敏誠即基於收受賄賂之犯意收受並允諾之。嗣因臺灣
    高雄地方法院檢察署檢察官於99年11月16日接獲情資開始調
    查王顯璋涉嫌賄選案件，郭青承乃未及將其餘19,000元轉交
    予該選區其他有投票權人，因而就其餘19,000元部分與王顯
    璋均止於預備階段；郭青承、郭敏誠並於收賄後3個月內之
    99年11月21日主動前往高雄市政府警察局林園分局自首投票
    受賄犯行，並分別繳回所收受之賄款各500元，始悉上情。
三、案經臺灣高雄地方法院檢察署檢察官指揮高雄市政府警察局
    林園分局報請臺灣高雄地方法院檢察署檢察官偵查起訴。
    理  由
壹、證據能力部分
一、按被告以外之人於偵查中向檢察官所為陳述，除顯有不可信
    之情況者外，得為證據，刑事訴訟法第159 條之1 第2 項定
    有明文。本件證人即同案被告王顯璋、郭青承、郭敏誠、證
    人陳泰明於檢察官偵查中具結後所為之證述，並無何顯不可
    信之情況，依上說明，前揭證人於偵查中之證言自均具有證
    據能力。
二、次按被告以外之人（包括證人、鑑定人、告訴人、被害人及
    共同被告等）於審判外之陳述雖不符刑事訴訟法第159 條之
    1 至之4 等4 條之規定，而經當事人於審判程序同意作為證
    據，法院審酌該言詞陳述或書面陳述作成時之情況，認為適
    當者，得為證據。而當事人、代理人或辯護人於法院調查證
    據時，知有前項不得為證據之情形，而未於言詞辯論終結前
    聲明異議者，視為有前項之同意，刑事訴訟法第159 條之5
    定有明文。查同案被告郭青承、郭敏誠、證人陳泰明於警詢
    時之證述，及本判決後述所引用文書形式之供述證據，其性
    質雖均屬傳聞證據，且當事人均已知上述證據乃傳聞證據，
    均未於言詞辯論終結前聲明異議，本院審酌上開證人於警詢
    陳述當時之原因、過程、內容、功能等外在環境加以觀察，
    足認上開證人前揭陳述係出於真意之信用性獲得確切保障，
    而有可信之特別情況，另文書形式之供述證據部分，無證據
    證明此等證據有何遭變造或偽造情事，認為以之作為本件論
    證之證據，均與待證事實具有關聯性，作為本案之證據亦屬
    適當，揆諸前開規定，上開證據均具有證據能力。
貳、實體部分
一、被告王顯璋、黃照輝、郭青承、郭敏誠有罪部分
  (一)事實欄一部分：
    1.被告王顯璋、黃照輝對於事實欄一所載共同交付賄賂予陳
      泰明之犯罪事實，分別於偵查、本院審理時均坦承不諱（
      參偵三卷第10～12頁、本院一卷第74、75、97、99、157
      頁），核與證人陳泰明於警詢、偵查、及本院審理中之證
      述相符（參偵一卷第2 ～3 頁、偵三卷第9 頁、本院一卷
      第128 ～133 頁），並有法務部調查局屏東縣調查站扣押
      筆錄、扣押物品收據、扣押物品目錄表在卷可查（參警二
      卷第11～13-1頁），及陳泰明所收受之賄款現金2,000 元
      扣案可憑，足徵被告王顯璋、黃照輝上開自白均與事實相
      符，洵堪採為論罪科刑之依據。
    2.至被告黃照輝之辯護人辯稱：被告黃照輝係基於幫助交付
      賄賂之意思而為本件犯行，請論以幫助犯云云。惟按現行
      刑法關於正犯、從犯之區別，本院（即最高法院）所採見
      解，係以其主觀之犯意及客觀之犯行為標準，凡以自己犯
      罪之意思而參與犯罪，無論其所參與者是否犯罪構成要件
      之行為，皆為正犯，其以幫助他人犯罪之意思而參與犯罪
      ，其所參與者，苟係犯罪構成要件之行為，亦為正犯，必
      以幫助他人犯罪之意思而參與犯罪，其所參與者又為犯罪
      構成要件以外之行為，始為從犯（最高法院25年上字第22
      53號判例參照）。本件被告黃照輝既知悉被告王顯璋所交
      付之金錢，係欲賄賂陳泰明使之投票予孫祈政，竟仍收受
      並轉交賄款予有投票權之陳泰明，並告知陳泰明將選票投
      予孫祈政之意，縱被告黃照輝主觀上自認僅係基於幫助之
      意思，惟觀其所實施者，乃為交付賄賂之犯罪構成要件行
      為，揆諸上揭判例意旨，仍應論以交付賄賂罪之共同正犯
      。故被告黃照輝之辯護人上開所辯，容有誤會，為本院所
      不採。
    3.另起訴書犯罪事實欄一、(一)倒數第三行固記載：「黃照輝
      即將收得之2 千元全數交予陳泰明，並囑陳泰明投票予孫
      祈政且轉知家人投票予孫祈政，陳泰明即應允之。」等語
      ，然被告黃照輝於偵查、本院審理時均一再供稱：王顯璋
      交予其2,000 元，囑其將之拿給陳泰明，並請陳泰明投給
      4 號（孫祈政）等語（參偵三卷第12頁，本院一卷第75頁
      ）；經核與證人陳泰明於偵查、本院審理時證稱：黃照輝
      於某日中午前往其住處交予其2,000 元現金，並叫其投票
      予4 號（孫祈政），其事後並未將此事告知家人，也沒有
      叫家人投票予孫祈政等語相符（參偵三卷第9 頁，本院一
      卷第128 ～130 頁），參以證人陳泰明家中有投票權人共
      有5 人一節，業據證人陳泰明證述明確（參本院一卷第12
      8 頁），倘王顯璋、黃照輝有意囑陳泰明及其家人均投票
      予孫祈政，理應查明陳泰明家中之投票人口並交付符合該
      投票人數之賄款，此方與常情相符，然被告王顯璋、黃照
      輝並未如此，足徵被告黃照輝、及證人陳泰明上開所述，
      應屬非虛；此外，本院復查無證據足以證明被告黃照輝交
      付2,000 元賄款予陳泰明時，有何囑陳泰明轉知家人投票
      予孫祈政之情事，從而，起訴書上開所指，亦有誤會，應
      予更正。
    4.綜上，本件事證明確，被告王顯璋、黃照輝有事實欄一所
      指共同交付賄賂犯行，均堪認定。
  (二)事實欄二部分：
    被告王顯璋就事實欄二所載交付賄賂（郭青承）、共同交付
    賄賂（郭敏誠）以及共同預備交付賄賂犯行；被告郭青承就
    事實欄二所載共同交付賄賂（郭敏誠）、共同預備交付賄賂
    等犯行，於偵查、本院審理中均自白在卷（參偵二卷第67、
    121 頁、本院一卷第97、99、157 頁），互核相符；另被告
    郭青承、郭敏誠就事實欄二所載投票受賄犯行，亦於本院審
    理時均坦承不諱（參本院一卷第84、90、157 、158 頁），
    此外，並有高雄市政府警察局林園分局扣押筆錄、扣押物品
    清單附卷可按（參警一卷第31～34、39～41頁），及被告郭
    青承、郭敏誠所收受之賄款現金各500 元扣案可佐，足認被
    告王顯璋、郭青承、郭敏誠上開自白均與事實相符，是本件
    事證明確，被告王顯璋有事實欄二所示交付賄賂、共同交付
    賄賂、共同預備交付賄賂犯行；被告郭青承有事實欄二所載
    共同交付賄賂、共同預備交付賄賂及投票受賄犯行；被告郭
    敏誠有事實欄二所指投票受賄犯行，均堪認定。
  (三)論罪科刑：
    1.按刑法上之預備犯，係以已否著手於犯罪行為之實行為判
      斷標準。所謂已著手於犯罪行為之實行，係指對於構成犯
      罪要件之行為，已開始實行者而言，若於著手此項要件行
      為以前之準備行動，係屬預備行為。又公職人員選舉罷免
      法第90條之1 處罰預備犯，其立法理由以為徹底杜絕賄選
      ，預備犯亦應處罰等情（最高法院95年度台上字第4608號
      判決要旨參照）；本件被告王顯璋事實欄二所交予被告郭
      青承之尚未及發放之選舉賄款19,000元，因被告王顯璋、
      郭青承就此部分賄選之意思表示尚未到達其他有投票權人
      ，自屬著手前之準備行為，核屬預備階段無訛；故核被告
      王顯璋事實欄一所為，係犯公職人員選舉罷免法第99條第
      1 項之交付賄賂罪；事實欄二所為，係犯同法第99條第1
      項、第2 項之交付賄賂罪、預備交付賄賂罪。核被告黃照
      輝事實欄一所為，係犯公職人員選舉罷免法第99條第1 項
      之交付賄賂罪。核被告郭青承事實欄二所為，係犯公職人
      員選舉罷免法第99條第1 項、第2 項之交付賄賂罪、預備
      交付賄賂罪以及刑法第143 條第1 項之投票受賄罪。核被
      告郭敏誠事實欄二所為，係犯刑法第143 條第1 項之投票
      受賄罪。起訴法條漏未論及被告王顯璋、郭青承事實欄二
      所為尚成立公職人員選舉罷免法第99條第2 項之預備交付
      賄賂罪，雖有未恰，然上開事實已據檢察官於起訴事實中
      提及，本院自得予以審理，並補充所適用之法條。另被告
      王顯璋、黃照輝、郭青承上開所犯交付賄賂罪，雖同時亦
      該當於刑法第144 條之罪，惟因公職人員選舉罷免法第99
      條第1 項係刑法第144 條之特別規定，僅論以公職人員選
      舉罷免法第99條第1 項之交付賄賂罪即可（最高法院93年
      度台上字第382 號判決意旨參照），均附此敘明。
    2.被告王顯璋、黃照輝、郭青承上開所為交付賄賂之前階段
      行求行為，均為其後交付賄賂之行為所吸收，均不另論罪
      。又被告王顯璋、黃照輝就事實欄一所示交付賄賂予陳泰
      明之部分；被告王顯璋、郭青承就事實欄二交付賄賂予郭
      敏誠、以及預備交付賄賂之部分，均分別有犯意聯絡及行
      為分擔，應各論以共同正犯。另被告王顯璋、郭青承事實
      欄二所犯公職人員選舉罷免法第99條第1 項、第2 項之交
      付賄賂、預備交付賄賂之罪名，因所侵害者僅為一國家法
      益，並未侵害數法益，應成立單純一罪，分別論以一交付
      賄賂罪處斷。
    3.按多次投票行賄行為，在刑法刪除連續犯規定之前，通說
      係論以連續犯。鑑於公職人員選舉，其前、後屆及不同公
      職之間，均相區隔，選舉區亦已特定，以候選人實行賄選
      為例，通常係以該次選舉當選為目的。是於刪除連續犯規
      定後，苟行為人主觀上基於單一之犯意，以數個舉動接續
      進行，而侵害同一法益，在時間、空間上有密切關係，依
      一般社會健全觀念，難以強行分開，在刑法評價上，以視
      為數個舉動之接續實行，合為包括之一行為予以評價，較
      為合理，於此情形，即得依接續犯論以包括之一罪。否則
      ，如係分別起意，則仍依數罪併合處罰，方符立法本旨（
      最高法院99年度第5 次刑事庭會議決議(一)參照）。查本件
      被告王顯璋基於使孫祈政當選而賄選之意，於99年11月中
      旬相隔之一、二日內，在高雄市○○區○○路75號陳泰明
      住處、及溪寮路「溪寮里觀摩解說室」內，先後交付賄賂
      予陳泰明、郭青承、郭敏誠，核其所為顯係基於交付賄賂
      之單一犯意，並於密切接近之時間、地點實行上開行為，
      而侵害同一國家法益，各行為之獨立性極為薄弱，依上說
      明，自應論以接續犯之一罪，故起訴意旨認被告王顯璋上
      開行為係屬集合犯之包括一罪，即有未合。另被告郭青承
      上開所犯交付賄賂罪及投票受賄罪，犯意各別，行為互異
      ，應予分論併罰。
    4.被告王顯璋、黃照輝、郭青承均在偵查中自白有上開公職
      人員選舉罷免法第99條第1 項之交付賄賂犯行（參偵二卷
      第67、121 頁、偵三卷第10～13頁），均應依同條第5 項
      之規定，各減輕其刑。
    5.按犯第97條第2 項之罪或刑法第143 條第1 項之罪，於犯
      罪後3 個月內自首者免除其刑，公職人員選舉罷免法第11
      1 條第1 項前段定有明文。被告郭青承、郭敏誠於99年11
      月中旬犯收受賄賂罪後，於偵查機關未發覺其犯行前，於
      受賄後之3 個月內即99年11月21日，向高雄市政府警察局
      林園分局員警自首接受裁判，並繳回所收受之賄款各500
      元等情，有被告郭青承、郭敏誠之警詢筆錄及高雄市政府
      警察局林園分局扣押筆錄、扣押物品清單附卷可按（參警
      一卷第29～41頁），揆諸上揭法條規定，自應依法就被告
      郭青承、郭敏誠所犯之投票受賄罪部分，分別為免刑之諭
      知。至公訴意旨雖認被告郭敏誠犯後態度不佳，請不予減
      刑云云，惟公職人員選舉罷免法第111 條第1 項免刑之規
      定，法院並無裁量餘地，故公訴意旨上開所指，於法即有
      不合。
    6.另被告王顯璋、黃照輝、郭青承3 人之辯護人均辯稱：被
      告3 人於偵、審中均坦承犯行，請考量其3 人智識淺薄、
      誤觸法令，現已知錯悔改，請均依刑法第59條之規定，酌
      減其刑云云。然刑法第59條之酌量減輕其刑，必須犯罪另
      有特殊之原因與環境等，在客觀上足以引起一般同情，認
      為即予宣告法定低度刑期尤嫌過重者，始有其適用；又適
      用刑法第59條酌量減輕其刑時，雖不排除第57條所列舉10
      款事由之審酌，惟其程度應達於確可憫恕，始可予以酌減
      。本件被告等人上開交付賄賂犯行，均係出於其自由意願
      ，顯非迫於無奈，亦無客觀上足以引起一般同情之特殊原
      因與環境等，衡其行為破壞民主法治之基石，殊難認有可
      憫恕之處，至於其3 人交付賄賂犯行部分於偵、審中坦承
      不諱，本為其認錯悔改之基本要求，且上開所為亦已依公
      職人員選舉罷免法第99條第5 項之規定減輕其刑，均無宣
      告法定低度刑期尤嫌過重之情事，本院因認無再援引刑法
      第59條規定為被告王顯璋、黃照輝、郭青承酌減其刑之餘
      地，故其3 人之辯護人上開所指，均為本院所不採。
    7.爰審酌選舉乃民主最重要表徵，透過選舉制度使選民評斷
      候選人之才學、操守、政見而選賢與能，乃攸關國家政治
      之良窳及人民福祉甚鉅，而賄選為敗壞選風之主要根源，
      不僅扭曲實行民主政治之真意，亦嚴重影響選舉公正及社
      會風氣，近年每逢選舉，政府均大力宣導不得從事賄選行
      為，然被告王顯璋為使孫祈政當選，竟不擇手段，以向其
      他有投票權人交付賄賂之方式，企圖影響選舉之最終結果
      ，所為已使民主政治之基石產生動搖，足見惡性非輕；另
      被告黃照輝、郭青承、郭敏誠未善盡公民之責，不僅未拒
      絕或規勸被告王顯璋之賄選行為，反而同意被告王顯璋之
      請託，而分別為上開犯行，所為亦屬不該；惟念及被告王
      顯璋、黃照輝、郭青承3人於偵查、本院審理時就交付賄
      賂行為部分均已坦承犯行，態度尚可，且衡其3人行賄之
      對象不多，賄選之金額尚非至鉅，暨其動機、手段，及被
      告王顯璋於本案之交付賄賂犯行，係居於主導地位，被告
      黃照輝、郭青承則係被動參與，居於次要地位等一切情狀
      除被告郭青承、郭敏誠所犯投票受賄罪為免刑諭知外，就
      被告王顯璋、黃照輝、郭青承所犯投票交付賄賂犯行，分
      別量處如主文所示之刑，以資懲儆；又按犯本章之罪或刑
      法分則第六章之妨害投票罪，宣告有期徒刑以上之刑者，
      並宣告褫奪公權，公職人員選舉罷免法第113條第3項定有
      明文，而此項褫奪公權之宣告，寓有強制性，為刑法第37
      條第2項之特別規定，不受宣告6月以上有期徒刑之限制，
      法院自應優先適用（最高法院81年度台非字第246號判決
      意旨參照）。是被告王顯璋、黃照輝、郭青承既因交付賄
      賂罪經本院宣告如上所述之有期徒刑，自應均依公職人員
      選舉罷免法第113條第3項之規定，分別宣告被告王顯璋褫
      奪公權3年，被告黃照輝、郭青承各褫奪公權2年，以符法
      紀。至公訴意旨雖求處被告王顯璋有期徒刑4年6月併宣告
      褫奪公權4年，被告黃照輝有期徒刑3年併宣告褫奪公權3
      年，被告郭青承有期徒刑3年6月併宣告褫奪公權3年，然
      本院審酌被告王顯璋、黃照輝、郭青承於偵查中均曾坦承
      犯行，符合減刑規定，復於本院審理時亦自白犯行不諱，
      又行賄之對象不多，賄選之金額尚非至鉅，此節均如前所
      述，因認檢察官求刑尚嫌過重，應以主文所示之刑較為適
      當；另被告王顯璋之辯護人辯稱：請考量被告王顯璋年事
      已高，且有妻小待照顧，本次羈押已足生警惕，請予以減
      刑至2年以下有期徒刑，以利宣告緩刑云云。然公職人員
      選舉罷免法業已提高刑度經年，本次選舉亦一再於電視及
      報紙等不斷廣告投票行賄將面臨重刑，且為維護選舉之公
      平性，端正不法賄選之風氣，對於以不正手段訴諸金錢、
      財物之賄選行為，應依法嚴予杜絕，然被告王顯璋為使孫
      祈政當選，卻仍執意為此違法犯行，顯有視法律如無物之
      舉，復於偵查之初狡辯犯行，待檢察官提出相當事證後，
      始為坦承犯行之陳述，且就賄選之動機、資金來源，均未
      提出合理之說詞以供查證，反辯以為償還候選人孫祈政人
      情方以自有資金交付賄賂等一般遭查獲賄選之人所常見不
      符常理之辯詞，顯有阻斷檢、調追查本案其他可能涉案嫌
      疑人之意圖甚明，自難認有何悔悟之意，如未經實際接受
      刑罰處罰，難以體會修法目的、並杜絕賄選風氣之繼續存
      在，因認就主動從事投票行賄之被告王顯璋，不宜宣告過
      低之刑期，當以主文所宣告之刑為妥，故被告之辯護人上
      開所指，亦為本院所不採。
    8.另被告黃照輝未曾因故意犯罪而受有期徒刑以上刑之宣告
      ，被告郭青承前因故意犯違反著作權法之罪受有期徒刑以
      上刑之宣告，於92年9 月24日易科罰金執行完畢後5 年內
      ，未曾因故意犯罪受有期徒刑以上刑之宣告等情，有臺灣
      高等法院被告前案紀錄表附卷可參（參本院一卷第175 、
      176 頁），茲念被告黃照輝、郭青承因一時失慮，受被告
      王顯璋之請託始被動參與本件投票交付賄賂犯行，致罹刑
      章，經此偵、審程序之教訓，當知所警惕而無再犯之虞，
      因認對被告黃照輝、郭青承所宣告之刑以暫不執行為適當
      ，爰依刑法第74條第1 項第1 、2 款之規定，均諭知緩刑
      4 年，以勵自新；並斟酌被告黃照輝、郭青承所犯已敗壞
      選風，並影響選舉之公平性，認仍有課予一定負擔之必要
      ，爰依刑法第74條第2 項第4 款規定，諭知被告黃照輝、
      郭青承應於判決確定日之翌日起3 個月內，分別向國庫支
      付8 萬元、10萬元，以示警惕。另被告王顯璋既經本院判
      處有期徒刑2 年8 月，自無依刑法第74條第1 項規定宣告
      緩刑之餘地，故被告王顯璋及其辯護人辯稱：請給予緩刑
      宣告云云，自不可採。
    9.末按公職人員選舉罷免法第99條第3 項固規定：「預備或
      用以行求期約或交付之賄賂，不問屬於犯人與否，沒收之
      」，惟如其賄賂已交付予有投票權之人收受，因收受者係
      犯刑法第143 條第1 項之投票受賄罪，其收受之賄賂應依
      同法條第2 項之規定沒收之，如全部或一部不能沒收時，
      追徵其價額，故犯投票行賄罪者，其已交付之賄賂，自應
      依刑法第143 條第2 項之規定，於其對向共犯所犯投票受
      賄罪之從刑宣告追徵、沒收，不得再依上開規定沒收，其
      對向共犯所犯刑法第143 條第1 項之投票受賄罪，倘經檢
      察官依刑事訴訟法第253 條規定，為職權不起訴處分，或
      依同法第253 條之1 規定，為緩起訴處分，上揭已交付予
      對向共犯之賄賂，亦應由檢察官依同法第259 條之1 規定
      ，聲請法院對該對向共犯宣告沒收，仍不得依公職人員選
      舉罷免法第99條第3 項規定，對犯投票行賄罪或預備犯投
      票行賄罪之被告宣告沒收（最高法院95年度台上字第2407
      號判決要旨參照，其中現行公職人員選舉罷免法第99條第
      3 項原條號為第90條之1第3項）。又共同正犯之犯罪所得
      ，因係合併計算，為避免執行時發生重複沒收之情形，故
      各共同正犯之間係採連帶沒收主義（最高法院95年度台上
      字第1781號判決要旨參照）。準此，被告王顯璋、郭青承
      共同預備行求其他有投票權人而尚未交付之賄款19,000元
      ，應依公職人員選舉罷免法第99條第3項規定，於被告王
      顯璋、郭青承所犯交付賄賂罪項下一併宣告連帶沒收之；
      被告郭青承自被告王顯璋處所收受之賄款500元、被告郭
      敏誠自被告王顯璋、郭青承處所收受之賄款500元，均應
      依刑法第143條第2項規定，於被告郭青承、郭敏誠所犯投
      票受賄罪項下，分別宣告沒收。至陳泰明自被告王顯璋、
      黃照輝處所收受之賄款2,000元，因屬已交付之賄賂，且
      陳泰明業經檢察官為職權不起訴處分，故應由檢察官依刑
      事訴訟法第259條之1規定，聲請法院對陳泰明宣告沒收，
      而無從於本案宣告沒收，併此敘明。另在被告黃照輝處扣
      得之宣傳名片1張，因無證據證明與本件犯罪有關，復非
      屬違禁物，爰不另為沒收之諭知。
二、被告黃照輝被訴投票受賄無罪部分
  (一)公訴意旨略以：同案被告王顯璋於99年11月中旬某日，在被
    告黃照輝位於高雄市○○區○○路81號住處後門，交予被告
    黃照輝之2,000 元，除部分作為請託被告黃照輝行賄陳泰明
    之款項外，剩餘則係作為行賄有投票權之被告黃照輝，囑被
    告黃照輝投票予孫祈政，而被告黃照輝亦基於收賄之犯意予
    以收受並應允之。因認被告黃照輝此部分涉犯刑法第143條
    第1項投票受賄罪嫌等語。
  (二)按犯罪事實應依證據認定之，無證據不得認定犯罪事實。不
    能證明被告犯罪或其行為不罰者，應諭知無罪之判決，刑事
    訴訟法第154 條第2 項及第301 條第1 項分別定有明文。次
    按在訴訟上用以證明事實之證據，須於通常一般之人均不致
    於有所懷疑，而得確信其為真實之程度者，始得據以為有罪
    之認定；倘其證明尚未達到此一程度，而有合理之懷疑存在
    ，致使無從為有罪之確信時，即應為無罪之判決，最高法院
    76年台上字第4986號判例意旨可資參照。又被告或共犯之自
    白，不得作為有罪判決之唯一證據，仍應調查其他必要之證
    據，以察其是否與事實相符，刑事訴訟法第156 條第2 項定
    有明文；而此所謂共犯，包括任意共犯及必要共犯（含對向
    犯罪之共犯）在內（最高法院97年度台上字第5406號、3755
    號判決參照）。另共犯之自白，性質上仍屬被告之自白，縱
    先後所述內容一致，或經轉換為證人而具結陳述，仍屬不利
    己之陳述範疇，究非自白以外之其他必要證據，自不足作為
    證明其所自白犯罪事實之補強證據（最高法院96年度台上字
    第5251號判決意旨參照）。
  (三)公訴意旨認被告黃照輝涉有前開犯嫌，無非係以同案被告王
    顯璋於偵查中之供述等為其論據。訊據被告黃照輝堅詞否認
    有上開投票受賄犯行，辯稱：王顯璋於上開時、地交付2,00
    0 元之目的，係託其轉交予陳泰明，並向陳泰明表示這是投
    給4 號（孫祈政）的錢，其本人並無自王顯璋處收受任何賄
    款，更無因此而應允投票予孫祈政等語。經查：
    1.證人即同案被告王顯璋於偵查、本院審理中固證稱：其交
      付賄款予被告黃照輝之目的，除了買黃照輝的票外，也請
      黃照輝幫忙買陳泰明的票，所交付之2,000 元賄款，其中
      1,000元係被告黃照輝投票給孫祈政之對價，另外1,000元
      則請被告黃照輝轉交陳泰明，並轉知陳泰明投票支持孫祈
      政等語（參偵三卷第11、12頁，本院一卷第137、138頁）
      ；惟同案被告王顯璋與被告黃照輝在實體法上，乃具有對
      向犯罪之必要共犯，依前揭說明，為擔保被告王顯璋以證
      人身分具結所為供述之真實性，須有足以令人確信證人王
      顯璋上開不利被告黃照輝之供述為真實之補強證據，始能
      採為論處被告黃照輝罪刑之依據。
    2.證人陳泰明於偵查、本院審理時證稱：黃照輝於某日中午
      前往其住處交予其2,000 元現金，並叫其投票予4 號（孫
      祈政），當時黃照輝並未詢問其家中有多少投票權人，且
      其事後亦未將此事告知家人等語（參偵三卷第9 頁，本院
      一卷第128 ～132 頁）。是依證人陳泰明上開所證，可知
      被告黃照輝一開始即將自被告王顯璋處所收受之賄款2,00
      0 元全數交予陳泰明，且事先並無詢問陳泰明家中之投票
      人口，亦無事後因陳泰明表示家中投票人口眾多，故將王
      顯璋所交予自己之投票受賄款項亦轉交予陳泰明收受之情
      事，本院自難以證人陳泰明上開所證，即遽為同案共犯王
      顯璋上開證詞之補強，而為被告黃照輝不利之認定。
    3.況刑法第143 條第1 項投票受賄罪之構成要件，仍應以有
      投票權之人，主觀上基於投票受賄之意思，而客觀上予以
      收受賄款，始足稱之。本件被告黃照輝將同案被告王顯璋
      所交付之2,000 元賄款全數交予陳泰明一節，已如前述，
      足徵被告黃照輝並無將賄款納為己有之意思，自難認被告
      黃照輝收受被告王顯璋上開賄款時，主觀上有何投票受賄
      之意思，縱認同案被告王顯璋之真意係以該2,000 元賄款
      分別向被告黃照輝、證人陳泰明買票，然被告黃照輝既無
      投票受賄之犯意，揆諸前開說明，自不能以刑法第143 條
      第1 項之投票受賄罪相繩。
  (四)綜上，本件檢察官所指之證據既無法證明被告黃照輝主觀上
    有何投票受賄之犯意，客觀上亦難認被告黃照輝有將賄款納
    為己有之意思，自難遽以刑法投票受賄罪相繩，檢察官認被
    告黃照輝所涉犯嫌所憑之證據，尚無從說服本院達於通常一
    般之人均不致有所懷疑，而得確信其為真實之程度，即難據
    以為其不利之認定，自屬不能證明犯罪，爰依前開說明，自
    應為被告黃照輝此部分無罪之諭知。
三、被告王顯璋不另為無罪諭知部分：
  (一)公訴意旨又以：被告王顯璋基於對有投票權人行賄之犯意，
    於99年11月中旬某日，前往同案被告黃照輝位於高雄市○○
    區○○路81號住處後門，交付2,000 元予同案被告黃照輝，
    ，除部分作為請託同案被告黃照輝行賄陳泰明之款項外，剩
    餘則作為行賄有投票權之同案被告黃照輝，囑同案被告黃照
    輝投票予孫祈政，而同案被告黃照輝亦基於收賄之犯意予以
    收受並應允之，因認被告王顯璋針對同案被告黃照輝之部分
    另涉犯公職人員選舉罷免法第99條第1項之交付賄賂罪等語
    。
  (二)經查，本件被告王顯璋於偵查、本院審理時固自承：其交付
    賄款予同案被告黃照輝之目的，除了買黃照輝的票外，也請
    黃照輝幫忙買陳泰明的票等語；惟按被告或共犯之自白，不
    得作為有罪判決之唯一證據，已如前述，本件對向共犯即同
    案被告黃照輝於偵查、本院審理時始終供稱：王顯璋交予其
    2,000元賄款時，有向其表明此賄款係要拿給陳泰明，請陳
    泰明投票予4號（孫祈政）之款項等語（參偵三卷第11頁，
    本院一卷第75頁），是同案被告黃照輝上開供詞，即不能作
    為被告王顯璋上開自白之佐證；另同案被告黃照輝取得被告
    王顯璋所交付之2,000元賄款後，旋即將該2,000元賄款全數
    交予陳泰明，其自身並分文未取等情，業據本院認定如前，
    從而，本院亦不能以被告王顯璋曾交付2,000元予黃照輝一
    事，即為被告王顯璋確有交付賄賂予黃照輝之認定，此外，
    本院復查無其他證據足以佐證被告王顯璋上開自白為真實，
    揆諸前揭說明，即無從僅以被告王顯璋前揭自白即為其不利
    之認定，本應為無罪之諭知，然公訴意旨既認被告王顯璋此
    部分既與前揭有罪部分，有實質上之一罪關係，爰就被告王
    顯璋此部分不另為無罪之諭知。
據上論斷，應依刑事訴訟法第299 條第1 項、第301 條第1 項，
公職人員選舉罷免法第99條第1 項、第2 項、第3 項、第5 項、
第111 條第1 項、第113 條第3 項，刑法第11條、第28條、第14
3 條、第74條第1 項、第2 項第4 款，刑法施行法第1 條之1 ，
判決如主文。
本案經檢察官陳登燦到庭執行職務。
中    華    民    國   100   年     3     月    7     日
                  刑事第十五庭  審判長法  官    莊珮君
                                      法  官    吳佳樺
                                      法  官    王俊彥
如不服本判決應於收受判決後10日內向本院提出上訴書狀，並應
敘述具體理由。其未敘述上訴理由者，應於上訴期間屆滿後20日
內向本院補提理由書(均須按他造當事人之人數附繕本)「切勿逕
送上級法院」。
以上正本證明與原本無異。
中    華    民    國   100    年    3     月    7     日
                                      書記官    黃園芳
附錄本案論罪科刑法條：
公職人員選舉罷免法第99條
對於有投票權之人，行求期約或交付賄賂或其他不正利益，而約
其不行使投票權或為一定之行使者，處3 年以上10年以下有期徒
刑，得併科新臺幣1 百萬元以上1 千萬元以下罰金。
預備犯前項之罪者，處1 年以下有期徒刑。
預備或用以行求期約或交付之賄賂，不問屬於犯人與否，沒收之
。
犯第1 項或第2 項之罪，於犯罪後六個月內自首者，減輕或免除
其刑；因而查獲候選人為正犯或共犯者，免除其刑。
犯第1 項或第2 項之罪，在偵查中自白者，減輕其刑；因而查獲
候選人為正犯或共犯者，減輕或免除其刑。
公職人員選舉罷免法第111 條
犯第97條第2 項之罪或刑法第143 條第1 項之罪，於犯罪後三個
月內自首者，免除其刑；逾三個月者，減輕或免除其刑；在偵查
或審判中自白者，減輕其刑。
意圖他人受刑事處分，虛構事實，而為前項之自首者，依刑法誣
告罪之規定處斷。
中華民國刑法第143 條
（投票受賄罪）
有投票權之人，要求、期約或收受賄賂或其他不正利益，而許以
不行使其投票權或為一定之行使者，處3 年以下有期徒刑，得併
科5 千元以下罰金。
犯前項之罪者，所收受之賄賂沒收之。如全部或一部不能沒收時
，追徵其價額。